【裁判字號】    98,台上,3672
【裁判日期】    980626
【裁判案由】    傷害致人於死
【裁判全文】
最高法院刑事判決            九十八年度台上字第三六七二號
上  訴  人  乙○○
選任辯護人  王有民律師
上  訴  人  甲○○
            丙○○（原名王龍慶）
上列上訴人等因傷害致人於死案件，不服台灣高等法院台中分院
中華民國九十七年二月二十一日第二審判決（九十四年度上訴字
第二六七三號，起訴案號：台灣台中地方法院檢察署九十二年度
偵字第一五五四六、一七０二一、二０九七一號、九十三年度偵
字第二八八四號），提起上訴，本院判決如下：
    主  文
上訴駁回。
    理  由
按刑事訴訟法第三百七十七條規定，上訴於第三審法院，非以判
決違背法令為理由，不得為之。是提起第三審上訴，應以原判決
違背法令為理由，係屬法定要件。如果上訴理由書狀並未依據卷
內訴訟資料，具體指摘原判決不適用何種法則或如何適用不當，
或所指摘原判決違法情事，顯與法律規定得為第三審上訴理由之
違法情形，不相適合時，均應認其上訴為違背法律上之程式，予
以駁回。本件原判決撤銷第一審關於甲○○、乙○○、丙○○（
原名王龍慶）（下稱上訴人等三人）部分之科刑判決，改判論甲
○○、乙○○以共同傷害人之身體，因而致人於死，累犯罪，各
處有期徒刑拾貳年；論丙○○以共同傷害人之身體，因而致人於
死罪，處有期徒刑捌年。係依憑曾志明證稱：乙○○認為被害人
蔡岳甫很囂張，要甲○○把被害人找出來，要讓被害人漏氣一下
，並給他一點教訓等語；洪緯國證以：乙○○和甲○○、丙○○
聊天時說要教訓被害人云云；甲○○偵訊中具結證謂：乙○○有
交代要教訓被害人，他說的當時丙○○在現場等語。足認乙○○
確有因不滿被害人，於蘇浙匯餐廳授意丙○○、甲○○教訓被害
人。另依洪偉明於偵查及原審、甲○○於偵查中、乙○○於原審
之證述，及丙○○亦坦承：有打電話給葉佳衢、張勝傑（二人均
已判決確定），並帶葉佳衢、張勝傑二人前往新世界烏鰡池現場
等語。張勝傑、葉佳衢均供證：王龍慶有叫伊等到蘇浙匯餐廳，
後來就跟著他到烏鰡池云云。堪認上訴人等三人與張勝傑、葉佳
衢就傷害被害人互有犯意聯絡。另據丙○○證稱：甲○○有打被
害人；張勝傑證以：甲○○不只打被害人一巴掌各等語。又張勝
傑、葉佳衢均供承有毆打被害人，此並據甲○○、洪偉明證陳明
確。足認係張勝傑、葉佳衢與甲○○於新世界烏鰡池共同毆打被
害人。被害人經送中山醫學大學附設醫院就醫，經診斷為：「頭
部外傷，頭皮裂傷。疑似腦缺氧狀態。疑似休克狀態。神識昏迷
。（急診診斷）醫囑：患者於九十二年八月二日急診入院……。
並於加護病房急救治療，病危不治。於九十二年八月三日凌晨三
點三十分死亡。」有中山醫學大學附設醫院診斷證明書一紙附卷
可稽。又該醫院於九十六年九月十七日以中山醫九六川博法字０
九六０００六六一一號函覆原審以：「病患……於九十二年八月
二日午後九時三十三分由計程車司機送入本院急診室，……病患
到院時業已呈現昏迷狀態，昏迷指數僅呈六分，對呼吸毫無反應
，……病患左上額部有一明顯挫傷血腫（三×三公分）併撕裂傷
，左眉部有二公分撕裂傷。」等語。被害人屍體經檢察官會同檢
驗員勘驗結果：「頭面頸部：左側顳部瘀血、左眼眶部瘀血、
左顴骨部擦傷及瘀血。胸腹部：胸上部中央多處暗紅色瘀血痕
、右鎖骨上部瘀血。背腰臀部：左後肩部擦傷。四肢部：兩
上臂內側暗紅色瘀血痕（腋下方）、右前臂外側後部擦傷、雙手
腕部暗紅色瘀血痕、右膝前部擦傷。」有台灣台中地方法院檢察
署驗斷書一份在卷為憑（見九十二年相字第一０五八號卷第二十
七至三十一頁）；又被害人之屍體經檢察官會同法醫師解剖結果
認係他殺無訛，亦有台灣台中地方法院檢察署解剖紀錄一份、相
驗屍體證明書一紙附卷可稽等證據資料，而為論斷，已敘明其所
憑之證據及得心證之理由。而以上訴人等三人均否認犯罪，甲○
○辯稱：伊與乙○○非預謀共同傷害被害人，伊因被害人用手大
力的撥開伊，乃順手打他一巴掌；乙○○辯以：伊未指示教訓被
害人，亦未令人帶被害人去新世界烏鰡池，甲○○及另二名伊不
認識的人為何要打被害人，伊不知情；丙○○辯謂：乙○○並未
叫伊教訓被害人，伊固確有電召葉佳衢、張勝傑前來，惟目的是
因事情辦完後，伊要去喝酒，故請他們開車，伊至新世界烏鰡池
後，並未看到被害人如何到場，待伊看到被害人時，被害人已經
躺在地上，至於是何人因何毆打被害人，伊均不知情各等語，為
卸責之詞，不足採憑。亦已依憑調查所得之證據資料，在理由內
詳加指駁；並說明：（一）甲○○為思慮成熟之成年人，客觀上
能預見頭部、胸部及上腹部均係人體重要部位，如以拳腳毆打擊
踢人之頭部、胸部及上腹部等部位，極易因傷勢過重造成死亡之
結果。甲○○、張勝傑、葉佳衢因意僅在教訓被害人，其主觀上
疏未預見被害人死亡之結果，仍共同基於普通傷害之犯意聯絡，
毆打被害人，並致被害人死亡。且被害人之死亡結果，與甲○○
、張勝傑、葉佳衢之傷害行為間有相當因果關係，甲○○對被害
人傷害行為所引起死亡之加重結果，應負普通傷害致人於死之罪
責。（二）張勝傑、葉佳衢與被害人既素無糾紛，而丙○○受乙
○○之指示後，電請張勝傑、葉佳衢至蘇浙匯餐廳並表明有事情
欲請其二人處理，嗣張勝傑、葉佳衢亦陪同丙○○至新世界烏鰡
池，足見張勝傑、葉佳衢係受丙○○之指揮行事。堪認張勝傑、
葉佳衢與上訴人等三人間，有犯意之聯絡，應就共同正犯相互間
所實行之全部行為負責之理由。從形式上觀察，原判決並無足生
影響判決結果之違背法令情形存在。甲○○上訴意旨略稱：（一
）原判決事實認定：在新世界烏鰡池，先由甲○○出手摑打被害
人，再由葉佳衢、張勝傑共同以拳、腳毆打被害人之頭部、胸部
及上腹部，致被害人不支倒地等情。足見毆打被害人者僅為葉佳
衢、張勝傑。然原判決理由又謂：依丙○○、張勝傑之證詞，足
認甲○○確有出手毆打被害人之行為，其供稱：僅打被害人一巴
掌云云，與事實不符，要難採信，及甲○○、張勝傑、葉佳衢數
人合力鬥毆被害人云云。其判決難謂適法。（二）依原判決理由
謂：乙○○確有因前揭不滿被害人之事由，於蘇浙匯餐廳授意丙
○○、甲○○教訓被害人，而互為犯意之聯絡；又稱：丙○○受
乙○○之指示教訓被害人後，確有聯絡張勝傑、葉佳衢至蘇浙匯
餐廳外面會合，並偕同二人前往新世界烏鰡池之事實，堪認張勝
傑、葉佳衢與丙○○就傷害被害人之事互有犯意聯絡云云。顯見
甲○○與張勝傑、葉佳衢並無犯意之聯絡。詎原判決竟推認上訴
人等三人與張勝傑、葉佳衢共同謀議在先云云。有判決理由矛盾
之違背法令。（三）依乙○○、葉佳衢、張勝傑、洪緯國之證述
，當天是否尚有不詳姓名之人毆打被害人，非無推求之餘地，原
審對此未查究明白，遽行判決，亦屬違法；乙○○上訴意旨略以
：（一）原判決就乙○○之委託及授權甲○○等人為傷害致人於
死行為，其證據之取捨，違背經驗法則與論理法則，自屬違法。
（二）原判決以證人甲○○、乙○○、張勝傑、葉佳衢、丙○○
、洪緯國於第一審九十四年十月五日審理中所為陳述，審判筆錄
雖記載：「審判長諭知具結之義務及偽證之處罰，命證人朗讀結
文後令具結附卷」，然經本院遍查全卷，並無該次具結之結文，
上開證人之證詞為無證據能力云云。然原審自準備程序至審理中
，均未提及上開證據能力尚有疑慮，亦未就此爭點予上訴人辯明
或聲請調查證據之機會，亦未調查是否確無結文。即有調查職責
未盡之違法；丙○○上訴意旨則稱：原判決僅憑法醫師解剖之鑑
定報告，即遽為被害人死因之認定，未依調查證據程序調查，亦
未說明其心證形成之理由，自非適法各等語。惟查：（一）採證
認事，係事實審法院之職權，其對證據證明力所為之判斷，如未
違背經驗法則與論理法則，復已敘述其憑以判斷之心證理由，即
不能任意指為違法。原判決就其依憑調查所得之證據資料，認定
：乙○○指示甲○○、丙○○教訓被害人，丙○○乃電召葉佳衢
、張勝傑二人會合後，五人共同基於傷害之犯意，由甲○○出手
摑打被害人，再由葉佳衢、張勝傑共同以拳、腳毆打被害人之頭
部、胸部及上腹部，致被害人不支倒地，受傷致死之犯罪事實，
已明確認定，詳細記載，並敘明其認定上訴人等三人與葉佳衢、
張勝傑就傷害被害人之身體，因而致被害人於死，均為共同正犯
之心證理由。所為之論斷，核與證據法則並無違背。尚無適用法
則不當，或判決理由不備之情形。至當時是否尚有不詳姓名之人
參與毆打被害人，核與上訴人等三人應負之責任無影響，仍不得
執此指摘，資為上訴第三審之合法理由。上訴人等三人之上訴意
旨就原審採證、認事職權之適法行使，徒憑己見，任意指摘，自
非合法之第三審上訴理由。（二）證人應命具結；證人依法應具
結而未具結者，其證言不得作為證據，刑事訴訟法第一百八十六
條第一項前段、第一百五十八條之三分別定有明文。此一規定係
以證人依法應使其具結，以擔保證言係據實陳述。若違背該等具
結之規定，未令證人於供前或供後具結，該等證言因欠缺程序方
面之法定要件，即難認為係合法之證據資料，故不得作為證據。
至於當事人有無爭執其證據能力，均非所問。此與刑事訴訟法第
一百五十九條之五所定：「被告以外之人於審判外之陳述，雖不
符前四條之規定，而經當事人於審判程序同意作為證據，法院審
酌該言詞陳述或書面陳述作成時之情況，認為適當者，亦得為證
據」、「當事人、代理人或辯護人於法院調查證據時，知有第一
百五十九條第一項不得為證據之情形，而未於言詞辯論終結前聲
明異議者，視為有前項之同意。」之情形尚有不同。原判決於理
由內說明以：甲○○、乙○○、張勝傑、葉佳衢、丙○○、洪緯
國於第一審九十四年十月五日審理中以證人身分所為陳述，因無
該次具結之結文，而認其為無證據能力等旨。依上開說明，並無
不合。乙○○上訴意旨徒以自己之說詞，以當事人於原審對此均
未爭執云云，而指摘原判決不當，即非上訴第三審之合法理由。
（三）本件被害人因被毆傷致死，死亡原因為他殺，已據原判決
詳予敘明其認定之理由（原判決第三十六至三十八頁理由貳之三
之《三》），丙○○上訴意旨妄指原判決對此未依法調查及說明
心證理由，自非適法之第三審上訴理由。（四）其他上訴意旨，
則置原判決之明白論斷於不顧，或仍執原判決已說明理由而詳予
指駁之陳詞辯解，或就原審採證認事職權之適法行使，及就原判
決文字敘述等不影響判決本旨之枝節問題，斤斤指摘，漫事爭執
，難認已符合首揭法定第三審上訴之要件。其上訴均違背法律上
之程式，應予駁回。
據上論結，應依刑事訴訟法第三百九十五條前段，判決如主文。
中    華    民    國  九十八  年    六    月  二十六  日
                      最高法院刑事第三庭
                          審判長法官  林  增  福
                                法官  張  清  埤
                                法官  陳  世  雄
                                法官  蔡  國  在
                                法官  王  居  財
      本件正本證明與原本無異
                                      書  記  官
中    華    民    國  九十八  年    六    月   三十   日
                                                      Ｑ


司法院資訊處製作；財團法人民間司法改革基金會備份。
